【裁判字號】    98,台上,5629
【裁判日期】    980930
【裁判案由】    偽造有價證券
【裁判全文】
最高法院刑事判決            九十八年度台上字第五六二九號
上  訴  人  丙○○
            甲○○
            乙○○
上列上訴人等因偽造有價證券案件，不服台灣高等法院中華民國
九十六年四月十八日第二審判決（九十五年度上訴字第三二三七
號，起訴案號：台灣台北地方法院檢察署九十三年度偵字第二０
五０二、二一八九八號），提起上訴，本院判決如下：
    主  文
原判決關於乙○○、丙○○部分撤銷，發回台灣高等法院。
其他上訴駁回。
    理  由
一、發回（乙○○、丙○○）部分
本件原判決認定上訴人乙○○、丙○○有原判決「事實及理由」
欄壹所載之犯行，因而撤銷第一審關於乙○○部分之科刑判決，
及丙○○無罪部分之判決，改判分別論處乙○○共同犯偽造有價
證券罪罪刑（累犯，處有期徒刑三年二月），及依修正前刑法牽
連犯規定，從一重論處丙○○共同犯偽造有價證券罪罪刑（另牽
連犯收受贓物罪，處有期徒刑三年），固非無見。
惟查：(一)、被告以外之人於審判外之言詞或書面陳述，除法律有
規定者外，不得作為證據，刑事訴訟法第一百五十九條第一項定
有明文。所謂法律有規定者，即包括同法第一百五十九條之一至
之五所規定傳聞證據例外具有證據能力之情形。故如欲採被告以
外之人於審判外之言詞陳述，即警詢或檢察官偵查中之言詞陳述
為證據時，必須符合法律所規定之例外情形，方得認其審判外之
陳述有證據能力，並須於判決中具體說明其符合傳聞證據例外可
信之情況及心證理由，否則即有違背證據法則及判決不備理由之
違法。原判決採用證人高淑惠、洪俊淵、白再得、丁○○、侯嘉
慧於警詢及偵查中證言，為不利於丙○○、乙○○之論據，然未
明該等陳述如何符合傳聞證據之例外，而有證據能力之情形及
理由，竟謂「司法警察官或司法警察依法定程序製作的詢問筆錄
，即屬刑事訴訟法第一百六十五條第一項規定可為證據的筆錄。
法院依直接審理方式，顯示於公判庭加以調查，並經言詞辯論，
有證據能力」云云（見原判決「事實及理由」貳），逕採上述各
證人於審判外之陳述為論罪依據，將審判長於審判期日調查證據
之方法與證據能力有無之判別混淆，不僅與證據法則有違，並有
理由不備之違法。(二)、審理事實之法院，對於被告有利及不利之
一切證據資料，均應一律加以注意，故於卷內有利及不利於被告
之證據併存時，如何斟酌比較取捨而為適合於事實之認定，自應
詳予論列其取捨判斷之理由，否則即難謂無判決不備理由之違誤
。本件原判決依憑上訴人甲○○、乙○○於警詢、偵查中之陳述
，為認定丙○○有共同偽造支票之主要論據，然查甲○○、乙○
○關於系爭偽造支票之來源如何、係由何人偽造、及丙○○有無
收受對價等情，所述前後不一，已顯有瑕疵。另查甲○○於第一
審先後證稱：「（檢察官提示警聲搜卷第三三、三四頁所示偽造
支票影本）這二張是我印的，……上次我講的不清楚，我跟丙○
○說請他印一張出來給我看，他就印一張華南銀行的（支票）給
我看，我就把票帶走，隔了好幾天，我到丙○○那裡，我自己印
一張出來，那時候丙○○不在，所以我是自己印三、四張出來…
…」「（偵查中所述關於丙○○部分）不實在，那時候想要推給
他。」（見第一審卷第一六五、一六九頁），「當時丙○○坐在
電腦前面，我們在聊天，我說這張開好的支票不知是否能夠印出
來，而金額、日期、發票人處都是空白的，他有聽到，他說應該
可以。我說『教我一下、教我一下』，要他教我。……第一次用
列表機印出來的是丙○○按的，紙是用一般的Ａ四的紙，這次是
試印的，並且把它揉掉。本案系爭支票列印是事隔一、兩天之後
乙○○開車載我過去丙○○那邊，我按鍵列印出來的。……當時
他（丙○○）人出去不在……我印好以後就走了。」（見第一審
卷第二九四頁反面至二九五頁反面）等語。甲○○上開陳述如果
非虛，則系爭偽造本票四紙是否為丙○○製作？丙○○與甲○○
、乙○○間有無偽造系爭支票之犯意聯絡？饒有斟酌之餘地。實
情究竟如何？甲○○之上開陳述何以不足資為有利於丙○○之論
據？又甲○○、乙○○所為系爭偽造支票係由丙○○印製部分之
陳述，有無足夠之補強證據擔保其真實性？原審均未予調查釐清
，亦未為必要之論述說明，遽為不利於丙○○之判決，自有判決
理由不備及調查未盡之違法。又乙○○否認偽造有價證券部分犯
行，辯稱不知系爭支票係偽造等語；而甲○○於第一審亦先後證
稱：系爭偽造支票係其自行印製，當時乙○○不在場，或乙○○
當時坐在靠門口位置，不知有無看到等語（見第一審卷第一六六
頁、第二九四頁反面）；於原審證稱：乙○○並未參與偽造支票
行為，其對於系爭支票係偽造亦不知情，係事後才知道等語（見
原審卷第九十七至九十九頁）。原審未採納甲○○上述有利於乙
○○之陳述，僅以甲○○上開陳述係迴護之詞一語帶過，並未敘
明其就甲○○、乙○○所為其他不同內容之陳述，如何斟酌比較
取捨而為判斷之理由，同有判決不備理由之違誤。(三)、刑法上所
謂偽造有價證券，以無權簽發之人冒用他人名義簽發為要件。又
欠缺票據法所規定票據上應記載事項之一者，其票據無效，票據
法第十一條第一項前段定有明文。故在偽造支票之情形，必以所
偽造之支票，在形式上已記載符合票據法第一百二十五條第一項
各款之事項，並有發票人之簽名或蓋章，犯罪始屬完成。又修正
前刑法規定之連續犯，及所謂之接續犯，行為人均有自然意義上
之數行為，其區別在於行為人主觀上基於一個概括犯意，客觀上
先後數行為，逐次實行而具連續性，侵害數個同性質之法益，其
每一前行為與次行為，依一般社會健全觀念，在時間差距上，可
以分開，在刑法評價上，各具獨立性，每次行為皆可獨立成罪，
構成同一之罪名，即成立修正前刑法規定之連續犯；如數行為於
同時同地或密切接近之時地實行，侵害同一之法益，各行為之獨
立性極為薄弱，依一般社會健全觀念，在時間差距上，難以強行
分開，在刑法評價上，以視為數個舉動之接續施行，合為包括之
一行為予以評價，較為合理，則屬接續犯，而為包括之一罪。本
件依原判決「事實及理由」欄壹及附表一、二所載，上訴人等先
在丙○○辦公室以電腦列印偽造之支票，係未經發票人簽名或蓋
章，亦未記載發票日期、一定金額之空白支票，其後始在支票上
加蓋偽造之發票人印章或簽名，並於民國九十三年十一月八日下
午、同年十一月九日上午、同年十一月十五日下午，分別在如原
判決附表二編號一至三所示各該支票上填載金額、發票日期、受
款人，完成偽造支票之發票行為。則上訴人等列印該等空白支票
時，因並不符合支票應記載之形式要件，僅能認為已著手實行偽
造有價證券之階段行為，而非已完成偽造支票犯行。乃原判決竟
以上訴人等係接續列印多張支票為由，對乙○○、丙○○之多次
偽造有價證券犯行依接續犯論以一罪，顯係將渠等列印空白支票
之階段行為誤為已完成偽造有價證券之犯行，所持之法律見解自
屬謬誤。又渠等事後完成上開三紙支票之偽造行為之時間、地點
，均不相同，在刑法評價上，各具獨立性，每次行為皆可獨立成
罪，構成同一之罪名，如渠等係基於概括犯意為之，自可成立修
正前刑法規定之連續犯。原判決對此悉未予以說明，遽認渠等所
為非屬修正前刑法之連續犯，理由亦嫌不備。(四)、原判決謂「乙
○○行使偽造有價證券罪行本即有詐欺的性質，故連續三次的行
使偽造有價證券、四次的詐欺犯行，均不另論詐欺罪。」云云（
見原判決第八頁「事實及理由」伍、二、(八)）。然查原判決附表
一編號四所載向金石堂圖書股份有限公司詐取禮券部分，原判決
既已認定乙○○持用之偽造支票係欠缺發票日期之無效支票，不
成立刑法第二百零一條第一項之偽造有價證券罪，同理，自亦不
構成刑法第二百零一條第二項之行使偽造有價證券罪。則乙○○
詐取禮券之該部分犯行，如何能為與之無關之偽造有價證券或行
使偽造有價證券犯行所吸收，而不另論罪？殊屬令人費解。又該
部分之犯罪事實既經起訴，如不成立偽造有價證券或行使偽造有
價證券罪，是否應單獨論以詐欺取財罪？原判決就上述各節未細
心推敲，亦未為必要之說明，併有適用法則不當及判決理由不備
之違法。(五)、本件依起訴書之記載，檢察官起訴時認丙○○涉犯
刑法第二百零一條第一項之偽造有價證券罪嫌，並未就丙○○收
受甲○○、乙○○變賣詐得油票所得之新台幣一萬元，涉犯收受
贓物罪嫌部分起訴，原審撤銷第一審諭知丙○○無罪之判決，改
判認丙○○牽連犯偽造有價證券及收收贓物二罪。惟依原審準備
程序及審判筆錄之記載，受命法官及審判長於訊問時，告知丙○
○所犯罪名均為「詳如起訴書及原審（即第一審）判決書所載」
（見原審卷第五十六頁反面、第六十三頁反面、第九十六頁反面
、第一二五頁反面），並未依刑事訴訟法第九十五條第一款規定
告知其涉犯之收受贓物罪名，所踐行之訴訟程序，自有瑕疵。另
查丙○○行為後，刑法於九十四年二月二日修正公布，九十五年
七月一日生效施行，已刪除牽連犯之規定，原判決未就此部分之
法律變更為新舊法比較適用，逕依修正前之牽連犯規定對丙○○
論處罪刑，亦有未合。(六)、有罪之判決書所定之事實與理由之說
明不相一致，即屬判決理由矛盾之違背法令。本件原判決於「事
實及理由」欄壹先後記載：上訴人等由甲○○囑咐「與其等同有
犯意聯絡」（原判決漏載「絡」）之「阿國」、「阿洲」，利用
不知情之刻印人員偽造「趙維君」、「王惠淑」、「臺灣銀行總
管理處」之印章，「阿國」、「阿洲」並隨同乙○○、甲○○領
取渠等詐購之油票、禮券，途中且參與在偽造支票上填載發票日
、受款人及阿拉伯數字等行為，另招攬不知情之阮國輝等人行使
該等偽造之支票等情，顯係認定「阿國」、「阿洲」與上訴人等
均為共同正犯。惟原判決另於「事實及理由」欄伍、二之(二)內，
僅謂上訴人等為共同正犯，並未認定「阿國」、「阿洲」亦為共
同正犯，兩者不相一致，自有可議。以上或為乙○○、丙○○上
訴意旨指摘所及，或為本院得依職權調查之事項，應認原判決關
於乙○○、丙○○部分有撤銷發回更審之原因。原判決「事實及
理由」欄陸不另為無罪諭知部分，基於審判不可分原則，一併發
回。
二、駁回（甲○○）部分
按刑事訴訟法第三百七十七條規定，上訴於第三審法院，非以判
決違背法令為理由，不得為之。是提起第三審上訴，應以原判決
違背法令為理由，係屬法定要件。如果上訴理由書狀並未指摘原
判決有何違法，自應認其上訴為違背法律上之程式，予以駁回。
本件原判決認定甲○○有原判決「事實及理由欄壹」所載偽造支
票後持以詐購財物，再變賣得利等犯行，因而撤銷第一審關於甲
○○部分之科刑判決，改判論處甲○○共同犯偽造有價證券罪罪
刑（累犯，處有期徒刑三年三月；認詐欺部分為行使偽造有價證
券所吸收，不另論罪），並為相關之沒收宣告。甲○○上訴意旨
略稱：其僅係購買「芭樂票」行騙，只有行使偽造有價證券刑責
，無偽造有價證券之犯罪動機及犯行等語。對於原判決究竟如何
違背法令，並未依據卷內訴訟資料具體指摘，揆諸上揭說明，自
屬違背法律上之程式，應予駁回。
據上論結，應依刑事訴訟法第三百九十七條、第四百零一條、第
三百九十五條前段，判決如主文。
中    華    民    國  九十八  年    九    月   三十   日
                      最高法院刑事第五庭
                          審判長法官  陳  正  庸
                                法官  林  秀  夫
                                法官  宋      祺
                                法官  陳  祐  治
                                法官  林  瑞  斌
      本件正本證明與原本無異
                                      書  記  官
中    華    民    國  九十八  年    十    月    五    日
                                                      K


司法院資訊處製作；財團法人民間司法改革基金會備份。
